臺灣臺中地方法院民事判決　九十年度簡上字第三七五號
　　上　訴　人　甲○○
　　　　　　　　丙○○
　　被　上訴人　乙○○○
右當事人間請求確認通行權存在事件，上訴人對於中華民國九十年九月七日本院豐原
簡易庭九十年度豐簡字第一七二號第一審判決提起上訴，本院判決如左：
    主      文
上訴駁回。
第二審訴訟費用由上訴人負擔。
    事      實
甲、上訴人方面：
一、聲明：
（一）原判決廢棄。
（二）求為判決確認上訴人對於坐落臺中縣東勢鎮○○段四○七地號土地，如原審判
      決附圖所示寬度一點五公尺，面積○點○○三四五二公頃之土地有通行權；被
      上訴人就前項土地應容許上訴人通行，並應將前項土地上所設置之障礙物（鐵
      絲網）拆除。
二、陳述：
（一）坐落臺中縣東勢鎮○○段（以下土地均屬同地段，故予省略不再贅載）四三九
      號及四○六號土地，分別為上訴人甲○○、丙○○所有，與被上訴人所有四○
      七號土地相鄰，因與公路無適宜之聯絡，致不能通行至公路，必須通行被上訴
      人所有上開土地才能到達公路。而上訴人所有之土地現種植水梨、桃子、青菜
      ，平日需使用機車、小型農用搬運車搬運水梨、農藥，通道應有一點五公尺寬
      。
（二）上訴人主張通行被上訴人土地之通道，即經四○七號、四二九號、四三四號及
      四三○號土地之道路，距同段四三一號、四三二號及四三三號土地上之產業道
      路近，經鈞院測量後長度僅四一點九七公尺（即原審判決所稱「乙道」，下同
      ），且該產業道路至公路約僅六百公尺，且使用被上訴人土地長度僅有二五點
      ○一公尺，該路徑尾端雖有灌溉溝渠，惟寬度不到一公尺，只要不影響排給水
      ，水利會並未反對上訴人在上架設便橋；而被上訴人主張之經四三九號、四○
      五號、四四○號、四四一號、四四二號、四四三號及三九八號等土地之方案，
      距產業道路則有七一點○八四公尺（即原審判決所稱「甲道」，下同），較上
      訴人主張之通路長約三十公尺，至公路更達一千二百公尺遠，且需使用訴外人
      劉阿盛及國有土地長度三七點三一三公尺，所使用土地面積較大，損害亦較大
      。
（三）被上訴人所有四○七號土地與國有之四三八號土地相鄰，因上訴人對四三八號
      土地並無通行權，自無法通行，而同段四三三號土地上之產業道路與被上訴人
      所有之四○七號土地間，雖隔有四三○號土地，惟該四三○號土地上平常即有
      人通行，地上有步道痕跡，土地所有權人亦同意上訴人通行，而上訴人主張之
      乙道，原係供附近農民通行約有六、七十年之久，有李明晟、劉水保、劉阿盛
      、劉石發、劉張阿炳、林繡連、許宏裕等鄰人證明書可稽，嗣被上訴人用鐵絲
      圍住才不能通行。且被上訴人主張之甲道，所經四三九號、四○五號、四四○
      號、四四一號、四四二號、四四三號及三九八號等八筆土地之多，且對上訴人
      丙○○而言，四四一、四四二號土地仍屬他人所有，非自有土地。
三、證據：除援用原審之立證方法外，並提出李明晟等鄰人證明書。
乙、被上訴人方面：
一、聲明：求為判決駁回上訴。
二、陳述：
（一）上訴人如欲從上開所有之土地通行至公路，本可沿四四一號（甲○○所有）、
      四四二號（甲○○所有）土地及位於水溝與三九九號（訴外人劉李慶妹所有）
      土地間長約二十公尺水泥鋪設之既成道路通行，即可通達公路，並無所謂與公
      路無適宜聯絡之情形，縱認上訴人有通行權，仍應於必要範圍內，擇其周圍內
      損害最少之處所及方法為之。上訴人通行該通道有其優點，一則可藉由上訴人
      所有四四一號、四四二號土地通行至公路，因係使用自己土地，無所謂侵害問
      題，況第三人劉李慶妹之土地與上訴人之土地比鄰，如劉李慶妹之四四三號土
      地不讓上訴人通行，則上訴人所有四三九號土地亦可不讓劉李慶妹通行。但事
      實上甲道通行多年，不曾發生上述情形；再者，利用位於水溝與三九九號間長
      約二十公尺之水泥鋪設之通道通行，因係既成道路，亦無所有權人出面反對，
      而水溝與劉李慶妹所有四四三地號中間之長約十三點九二九公尺水泥鋪設之便
      道，亦可以於溝渠上鋪設水泥塊（不影響水流）之方式，形成便橋；三則上訴
      人毋庸進行訴訟即可通行，與上訴人所主張之通行方式比較，顯然侵害較小。
      況上訴人之土地並非袋地，已有現成道路可供通行，豈能以「遠近」、「侵害
      最小」為由恣意侵害他人之所有權。另本件同段四三一號、四三二號、四三三
      號土地上之通道，並不符法令所規定之產業道路，上訴人主張通往該道有誤導
      鈞院認定為產業道路之嫌。
（二）上訴人主張之乙道，除經過被上訴人之土地外，尚需經過同段四二八號（訴外
      人許廷光所有）、四三○號（訴外人黃秋月所有）土地，且四二八號與四三○
      號土地間，目前僅有一可移動之小木板架於其上，根本無實體之通道，該小木
      板也無法承受機車或機械車輛之重量，又四二八號、四三○號土地上雖有步道
      ，惟路面狹窄，非所謂之產業道路，況上訴人尚未取得所有權人通行之同意，
      豈能隨意通行該筆土地或拓寬舖設水泥路面？且上訴人所稱供附近農民通行約
      有六、七十年之情形，亦非事實，蓋苟係如此，為何迄今尚以小木板設小溝上
      以供人臨時通行？
（三）上訴人主張需通行之土地，現種植水梨，平日需使用機車、小型農用搬運車搬
      運水梨、農藥等物。現有通行之甲道，僅為一般田埂步道，尾端寬度僅有四十
      公分，不敷平日機車、小型農用搬運車通行，而不能為通常之使用。然試問上
      訴人所有四三九號及四○六號土地是否已經種植水梨？如甲道不能通行機車、
      小型農用搬運車，即無法為通常之使用，則上開四三九號及四○六號土地現又
      如何種植水梨。
三、證據：援用原審之立證方法。
丙、本院及原審均至現場履勘上訴人所有臺中縣東勢鎮○○段四○六、四三九地號土
    地，及被上訴人所有臺中縣東勢鎮○○段四○七地號土地現況，及兩造主張路徑
    之現況距離，原審並囑託臺中縣東勢地政事務所製複丈成果圖。
    理    由
一、按土地因與公路無適宜之聯絡，致不能為通常使用者，土地所有人得通行周圍地
    以至公路。但對於通行地因此所受之損害，應支付償金。前項情形，有通行權人
    ，應於通行必要之範圍內，擇其周圍地損害最少之處所及方法為之，民法第七百
    八十七條定有明文。本件上訴人起訴主張渠等所有之四三九號及四○六號土地，
    分別與被上訴人所有四○七號土地相鄰，因與公路無適宜之聯絡，致影響其水梨
    等作物之種植，而不能為通常之使用，爰起訴請求被上訴人所有之上開土地有通
    行權等語，並提出地籍圖謄本、土地登記謄本等為證，惟此為被上訴人所否認，
    並以上開情詞置辯。是本件所應審究者，厥為上訴人之土地是否為上揭條文所稱
    之「與公路無適宜之聯絡，致不能為通常使用者」，其主張通行之方案是否為一
    於通行必要之範圍內，擇其周圍地損害最少之處所及方法為之。茲參酌上開規定
    及土地之相鄰位置、形狀、面積、用途、使用現況等分述如後：
二、按民法第七百八十七條第一項所謂土地與公路無適宜之聯絡，致不能為通常之使
    用，其情形不以土地絕對不通公路為限，即土地雖非絕對不通公路，因其通行困
    難以致不能為通常之使用時，亦應許其通行周圍地以至公路，最高法院五十三年
    臺上字第二九九六號判例可資參照。又所謂「不能為通常之使用」，並不以該需
    通行之土地上有房屋，或有人居住為必要，而係以土地使用現況為其判斷標準；
    土地現況是否不能為通常使用，應斟酌土地之形狀、面積、位置及用途定之，最
    高法院七十六年度臺上字第二六四六號、八十一年度臺上字第二四五三號判決可
    資參照。經查，上訴人所有之四三九號及四○六號土地，現分別種植水梨、桃子
    、青菜，其現有之聯外通道（即甲道，如原審判決附圖Ａ－Ａ１３點）係經四三
    九號、四○五號、四四○號、四四一號、四四二號、四四三號及三九八號等土地
    之田埂步道，總長度為八六點一七七公尺，尾端為灌溉溝渠之一部分，鋪設水泥
    ，寬度約四十公分，可通往寬約一點五公尺之水泥通道到達公路；另上訴人主張
    通行被上訴人土地之通道（即乙道，如原審判決附圖Ｂ－Ｂ１１點）部分，現由
    被上訴人出租他人種植水梨，與灌溉溝渠交會處架設鐵絲網相阻絕，鐵絲網外沿
    灌溉溝渠邊有田埂步道，經四○七號、四二九號、四三四號及四三○號土地，尾
    端並有一可移動木板架設之簡易便橋（長二百六十公分），可通往約一點五公尺
    寬之水泥通道到達公路等情，業經原審及本院到場勘驗及囑託臺中縣東勢地政事
    務所測量人到場測量屬實，分別有勘驗筆錄二份及複丈成果圖一份附卷可參。本
    件上訴人主張需通行之土地現種植水梨、桃子、青菜，平日需使用機車、小型農
    用搬運車搬運水梨、農藥等物，以該土地面積廣達一千六百二十八平方公尺，及
    栽種高經濟作物本需細心照顧，其施肥、灌溉、採收無一不藉助器材或車輛始能
    完成等情狀而言，前揭上訴人所主張應使用機車、小型農用搬運車之情事，應屬
    合理。惟上訴人現有通行之甲道僅係一般田埂步道，其尾段寬度更僅有四十公分
    ，顯然不敷平日之機車、小型農用搬運車通行，而不能為通常之使用，是上訴人
    主張其所有需通行之土地與公路無適宜之聯絡，似非無道理。
三、然土地因與公路無適宜之聯絡致不能為通常使用，所有權人固得通行周圍地以至
    公路，惟該項通行權並非漫無限制，仍應於通行必要之範圍內，擇其周圍地損害
    最少之處所及方法為之，為民法第七百八十七條第二項所明定。又所謂「土地與
    公路無適宜之聯絡」，並非指最捷徑之聯絡；「得通行周圍地」亦無排斥自己所
    有近鄰之地，而專指通行他人所有最捷徑之地而言，最高法院五十九年度臺上字
    第二八五號判決可資參照。本件上訴人需通行之土地，依其目的固不能為通常之
    使用，已如前述，另上訴人主張同段四三三號土地上之產業道路與被上訴人所有
    之四○七號土地間，雖隔有四三○號土地，惟該四三○號土地上平常即有人通行
    ，地上有步道痕跡，土地所有權亦同意上訴人通行，而上訴人主張之乙道，原係
    供附近農民通行約有六、七十年之久，有李明晟、劉水保、劉阿盛、劉石發、劉
    張阿炳、林繡連、許宏裕等鄰人可證明云云，惟其主張通行被上訴人土地之方案
    （通行乙道），並非允當，其理由如下：(1)乙道實際長度（僅計算上訴人起訴所
    主張起點至一點五公尺寬之水泥通道之距離，即原審判決附圖Ｂ３－Ｂ１１點）
    為四一點九七公尺，而甲道實際長度（從四三九號土地起至一點五公尺寬之水泥
    通道計算之距離，即原審判決附圖Ａ１－Ａ１１點）則為七一點○八四公尺，以
    距離長短之觀點而言，乙道固然較短，相對於甲道雖可稱之為捷徑，然捷徑並非
    前開所規定通行權之要件，此為前開最高法院判決意旨所揭櫫，上訴人自不可以
    乙道所通行之長度較短或可逕行接通市街，即認係適當之處所或方法，另應考慮
    其他因素，如總體損害、適當性及公平原則等。(2)乙道所經之四○七號、四二九
    號、四三四號及四三○號等筆土地，均為他人所有，然反觀甲道，其所經之土地
    有四三九號、四○五、四四○號、四四一號、四四二號、四四三號及三九八號等
    筆土地，其中四四一號、四四二號、三九八號土地分別為上訴人甲○○、丙○○
    所有，僅有四○五號、四四○號及四四三號等筆土地為他人所有。又甲道所經以
    上他人之土地，除四四三號土地外，其餘在通道旁均有上訴人自有之他筆土地，
    揆諸前開最高法院判決意旨，並參酌相鄰土地之位置及形狀，上訴人通行甲道若
    受他地主阻擋，仍可繞道行走自有土地，且技術上並無困難，有原審判決附圖所
    示內容可資參照，故其實際上可能造成他人損害者亦僅有四四三號土地部分，而
    此部分通道長度僅有十四點六五公尺（即原審判決附圖Ａ３－Ａ５點之距離），
    則遠小於上開通行乙道所需經過他人所有土地之長度，以相同之路寬計算，其所
    需通行之土地面積顯然較少。(3)乙道尾端為灌溉溝渠所阻擋，目前尚無實際橋樑
    可通，僅有一可移動木板所架設之簡易便橋，徒步通行尚有困難，遑論行駛機車
    或小型農用搬運車？且將來是否能搭建橋樑，尚需土地所有權人及水利主管機關
    同意，不能僅以水利會並未反對云云，即認橋樑得以興建，是亦不能認為乙道係
    上訴人需通行土地對外之適宜聯絡通道。(4)通行權之其主要目的，不僅專為調和
    個人所有之利害關係，且在充分發揮袋地之經濟效用，以促進物盡其用之社會整
    體利益，故土地所有人為有效利用其土地，於不妨害鄰地正常使用之範圍內，並
    非必須拘泥於原有之通行方法通行鄰地以至公路不可。上訴人以乙道原係供附近
    農民通行約有六、七十年之久，並提出李明晟、劉水保、劉阿盛、劉石發、劉張
    阿炳、林繡連、許宏裕等證明書附卷，惟縱然屬實，揆諸前揭說明，亦非須拘泥
    於該原通行方法而不得變更。再者，為平衡個人所有權之保障及充分發揮袋地之
    經濟效用之二種價值，對於所謂之袋地通行權乃不得不給予一定程度之限制，俾
    免該權利之行使過於浮濫，而誠實信用原則在此亦應有所適用。本件上訴人二人
    為兄弟之至親，系爭甲道附近有渠等所有之土地遍布，若捨此通道不由，強令被
    上訴人劃地供渠等通行，即與誠實信用行使權利之原則有違。是綜核上情，上訴
    人主張通行乙道之選擇並非損害最小之處所及方法，且其權利之行使亦與誠實信
    用原則之精神不符，應可認定。
四、綜上所述，本院斟酌兩造所有及相鄰土地之位置、形狀、面積、用途、使用現況
    等，認上訴人主張通行被上訴人所有坐落臺中縣東勢鎮○○段四○七地號內，如
    原審判決附圖所示寬度一點五公尺，面積○點○○三四五二公頃之土地方案即乙
    道，並非損害最少之通行處所及方法。從而上訴人基於袋地通行權之法律關係，
    訴請確認上訴人就被上訴人所有之上開土地有通行權存在及被上訴人應容許上訴
    人通行，並應將前開土地上所設置之障物（鐵絲網）拆除等請求，即無理由。原
    審為上訴人敗訴之判決，並無不合，上訴意旨指摘原判決不當，求予廢棄改判，
    為無理由，應予駁回。
五、據上論結，本件上訴為無理由，依民事訴訟法第四百三十六條之一第三項、第四
    百四十九條第一項、第七十八條，判決如主文。
中　　　華　　　民　　　國　　九十一　　年　　　四　　　月　　二十六　　日
                            臺灣臺中地方法院民事第一庭
~B審判長法官　王　銘
~B法　　　官　呂麗玉
~B法　　　官　陳宗賢
右為正本係照原本作成
不得上訴。
中　　　華　　　民　　　國　　九十一　　年　　　四　　　月　　二十六　　日
~B法院書記官
